【裁判字號】    95,上易,209
【裁判日期】    950704
【裁判案由】    詐欺
【裁判全文】
臺灣高等法院臺南分院刑事判決         95年度上易字第209號
上  訴人即
自  訴  人  東莞大茂鞋業有限公司
                    室
代  表  人  乙○○
自訴代理人  陳建中  律師
被      告  甲○○
選任辯護人  楊淑惠  律師
上列上訴人因被告詐欺案件，不服臺灣臺南地方法院94年度自字
第28號中華民國95年3月9日第一審判決，提起上訴，本院判決如
下：
    主  文
原判決撤銷。
甲○○意圖為第三人不法之所有，以詐術使人將本人之物交付，
處有期徒刑陸月，如易科罰金，以參佰元折算壹日。
    事  實
一、甲○○係址設台南縣新化鎮全興里竹子腳二四七之六五一號
    「鞋堡有限公司（下稱鞋堡公司）」董事長，「鞋堡公司」
    與自訴人公司素有加工業務往來。於民國九十四年間，雙方
    因債務糾紛，「鞋堡公司」聲請中華人民共和國廣東省東莞
    市人民法院（下稱東莞市人民法院）查封自訴人公司財產，
    自訴人代表人乙○○遂於九十四年四月八日，與「鞋堡公司
    」委託之代理人黃金華，在東莞市人民法院達成調解協議，
    其中調解協議第一點約定：「被告（即自訴人）同意將原告
    （即鞋堡公司）委託加工的成品鞋一萬二千二百八十七雙，
    即日交付給原告（即鞋堡公司）。原告（即鞋堡公司）同意
    即日一次性向被告（即自訴人）支付美金十萬元，並匯入被
    告（即自訴人）指定的帳戶（開戶行：第一商業銀行香港分
    行，帳戶：智弘企業有限公司ZHI HO NG ENTERPRISES  CO,
    LTD.，帳號：000-00-000000-0） 」。惟被告竟基於意圖為
    自己不法所有之犯意，於九十四年四月八日，自台灣傳真一
    份中國國際商業銀行（下稱中國商銀）「電匯證實書」（由
    中國商銀先傳真予鞋堡公司，再由鞋堡公司傳真給自訴人）
    ，致使自訴人代表人乙○○陷於錯誤，誤信被告已依調解協
    議於當（八）日將美金十萬元匯入自訴人指定之帳戶，因而
    交付相關貨物予被告。嗣自訴人查詢上開銀行帳戶，發現該
    十萬美金款項並未匯入，經詢問中國商銀銀行人員，得知被
    告已將該匯款撤銷，始知受騙。
二、經自訴人提起自訴。
    理    由
一、按「大陸地區人民之著作權或其他權利在台灣地區受侵害者
    ，其告訴或自訴之權利，以台灣地區人民得在大陸地區享有
    同等訴訟權利者為限」，台灣地區與大陸地區人民關係條例
    第七十八條定有明文。經查，中華人民共和國刑法第二百六
    十六條規定：「詐騙公私財物，數額較大的，處三年以下有
    期徒刑、拘役或者管制，併處或者單處罰金……」，即財產
    權因詐欺行為而受侵害，在大陸地區亦屬犯罪行為，復按中
    華人民共和國刑事訴訟法第八十八條規定：「對於自訴案件
    ，被害人有權向人民法院直接起訴……」，且按中華人民共
    和國最高人民法院之『最高人民法院關於執行中華人民共和
    國刑事訴訟法若干問題的解釋』第三條第一項規定：「刑事
    自訴案件的自訴人，被告人一方或者雙方是港、澳、台居住
    的中國公民或者其住所是在港、澳、台的單位的，由犯罪地
    的基層人民法院審判」（見本院審卷第四五至五十頁）。基
    此，我國人民在大陸地區遭他人為詐欺行為時，依前開說明
    ，當得在大陸地區提起刑事自訴。從而，本件自訴人公司雖
    為大陸地區公司，然依前揭法條規定，自訴人亦得在我國提
    起刑事詐欺自訴，合先敘明。
二、訊據被告甲○○固坦認確係「鞋堡公司」董事長，於九十四
    年四月八日，在東莞市人民法院，委託代理人黃金華與自訴
    人達成調解協議，其中調解協議第一點約定: 「被告（即自
    訴人）同意將原告（即鞋堡公司）委託加工的成品鞋一萬二
    千二百八十七雙即日交付原告（即鞋堡公司）。原告（即鞋
    堡公司）同意即日一次性向被告（即自訴人）支付美金十萬
    元，並匯入被告（即自訴人）指定的帳戶……」等情，復自
    訴人確有依調解內容交付相關貨物，而被告並無依上開調解
    約定匯款十萬元美金予自訴人等事實不諱。惟堅決否認上開
    犯行，辯稱：本件係因自訴人遲不交貨，且貨款有所爭議，
    而聲請扣押查封自訴人財產，並由伊提供美金七萬五千元之
    擔保金於大陸地區法院，後雙方於九十四年四月八日達成調
    解，伊同意支付自訴人美金十萬元，然伊於匯款美金十萬元
    後，因自訴人所交付貨品，其中Ｆ９３８２１號貨品有三百
    四十四雙鞋子有瑕疵，並Ｆ９３８２２號貨品短少二十四雙
    ，加上先前自訴人藉詞拒不出貨之惡劣行逕，令伊深覺氣憤
    ，始於同年月十一日撤回該電匯，是伊並無詐騙自訴人之犯
    意等語。
三、經查：
  (一)被告甲○○確係「鞋堡公司」董事長，於九十四年四月八日
    ，在東莞市人民法院，委託代理人黃金華與自訴人達成調解
    協議，其中調解協議第一點約定: 「被告（即自訴人）同意
    將原告（即鞋堡公司）委託加工的成品鞋一萬二千二百八十
    七雙即日交付原告（即鞋堡公司）。原告（即鞋堡公司）同
    意即日一次性向被告（即自訴人）支付美金十萬元，並匯入
    被告指定的帳戶……」等情，復自訴人確有依調解內容交付
    相關貨物，而被告於九十四年四月八日，先自台灣傳真一份
    中國商銀「電匯證實書」予自訴人，後再電請中國商銀行員
    保留該電匯，並於九十四年四月十一日撤銷該電匯，而無依
    上開調解約定匯款十萬元美金予自訴人等事實，業據被告於
    原審審理時供承不諱，核與自訴人指訴之客觀情形大致相符
    ，並經證人即中國商銀永康分行行員孫玉瑛於原審審理時證
    述屬實，且有東莞市人民法院調解協議（見原審審卷第八至
    十頁）、東莞市人民法院民事調解書（見原審審卷第一七三
    至一七五頁）、中國國際商業銀行電匯證實書（見原審審卷
    第一七七頁）、中國國際商業銀行永康分行匯款退匯申請書
    、出貨單五紙（見原審審卷第十五至二十頁）、自訴人之第
    一商業銀行香港分行之帳戶明細單（見原審審卷第二一頁）
    、鞋堡有限公司設立登記表（見原審審卷第二二、二三頁）
    、自訴人回傳確認單（見原審審卷第一七○頁）等附卷可稽
    。是此部分之事實，堪信屬真實。
  (二)觀之被告之代理人黃金華與自訴人於九十四年四月八日之調
    解協議，其中第一點約定：「被告（即自訴人）同意將原告
    （即鞋堡公司）委託加工的成品鞋一萬二千二百八十七雙，
    即日交付給原告（即鞋堡公司）。原告（即鞋堡公司）同意
    即日一次性向被告（即自訴人）支付美金十萬元，並匯入被
    告（即自訴人）指定的帳戶（開戶行：第一商業銀行香港分
    行，帳戶：智弘企業有限公司ZHI HONG ENTERPRISES  CO,
    LTD.，帳號：000- 00-000000-0）」。被告即據此而辦理電
    匯，惟銀行於94年4月8日上午11時54分傳真系爭電匯證實書
    至鞋堡公司，被告再予同日上午12時13分由被上訴人傳真至
    上訴人公司，有電匯證實書上傳真時間可憑（見原審卷第
    177 頁），上訴人據以交付鞋子，被告又於週末後第一個營
    業日即四月十一日撤銷該電匯，（見原審卷第214 頁），再
    據證人即中國商銀永康分行行員孫玉瑛於原審審理時證述：
    客戶將錢交給銀行，請我們匯款，並因客戶要求，我們就會
    交付客戶「電匯證實書」，本件因被告匯款手續已經完備，
    所以才應被告之要求傳真「電匯證實書」，並因被告於當日
    即九十四年四月八日來電請求保留，所以我們才未將錢匯出
    ，後於九十四年四月十一日下午二時多許，被告即辦理撤銷
    該電匯，並提出撤銷聲請書等語（見原審卷第229－230頁）
    。可見被告匯款時即有作保留，否則匯款應即時匯出，殊無
    下個營業日再撤匯之餘地，被告於匯款之初，即有撤匯之意
    ，並非九十四年四月十一日才反悔欲撤匯，而被告與上訴人
    係四月八日當天才達成調解協議，同意匯款，被告隨即辦理
    匯款，待匯款證實書送抵上訴人後，又辦保留，可知被告自
    調解協議時即無付款誠意，只是要虛一招，要騙上訴人交
    貨而已。其有意圖為自己公司即鞋堡公司不法之所有，施詐
    使上訴人陷於錯誤而取得財物之犯行甚明。
  (三)被告雖辯稱：其事後因上訴人交付之物有瑕疵，被告認上訴
    人無意依上開協議履行，又感於上訴人先前之惡劣行徑，深
    覺氣憤難當，始於四月十一日將電匯撤回等語。惟查被告非
    四月十一日才將電匯撤回，而係四月八日即辦保留之情，已
    如前述，而被告自承四月八日未領得全部貨品，四月九日領
    完貨品，檢視之下，才發現有344 雙殘缺不全，舉證人張麗
    霜為證，證人張麗霜亦證稱被告四月九日晚上交付他344 雙
    鞋子，要他趕工等語（見原審卷第232 頁），故被告係四月
    九日才發覺貨品有瑕疵，然被告在四月八日即辦保留，故被
    告並非因瑕疵才辦保留，而係施詐，欲騙取貨品而不付款。
    況縱所交貨品有瑕疵，僅能請求減少價金或另交付相同之物
    ，亦不能拒付全部價金，為被告所辯，尚不足採，犯行洵堪
    認定。
四、被告明知須付出美金十萬元，作為取得貨品之對價，竟以先
    匯款又辦保留，再於下個營業日撤銷匯款之方法，使上訴人
    陷於錯誤而交付貨品，核被告所為係犯刑法第339條第1項之
    詐欺取財罪。
五、按行為後法律有變更者，適用行為時之法律。但行為後之法
    律有利於行為人者，適用最有利於行為人之法律，刑法第2
    條第1項定有明文。本件被告犯罪時之刑法第41條第1項前段
    規定：「犯最重本刑為5 年以下有期徒刑以下之刑之罪，而
    受6 個月以下有期徒刑或拘役之宣告，因身體、教育、職業
    、家庭之關係或其他正當事由，執行顯有困難者，得以1 元
    以上3 元以下折算一日，易科罰金。」又被告行為時之易科
    罰金折算標準，修正前罰金罰鍰提高標準條例第2 條前段（
    現已刪除）規定，就其原定數額提高為100倍折算1日，則本
    件被告行為時之易科罰金折算標準，應以銀元300元折算1日
    ，經折算為新臺幣後，應以新臺幣900元折算為1日。惟95年
    7月1日修正公布施行之刑法第41條第1 項前段則規定：「犯
    最重本刑為五年以下有期徒刑以下之刑之罪，而受六個月以
    下有期徒刑或拘役之宣告者，得以新臺幣一千元、二千元或
    三千元折算一日，易科罰金。」比較修正前後之易科罰金折
    算標準，以95年7月1日修正公布施行前之規定，較有利於被
    告，則應依刑法第2條第1項前段，適用修正前刑法第41條第
    1項前段規定，定其折算標準。
六、原審不察，遽予無罪之諭知，自有未洽，自訴人上訴意旨，
    指摘原判決不當，非無理由，自應予撤銷改判，爰審酌被告
    犯罪之動機、手段、犯後拒不與自訴人和解、及上訴人扣押
    被告假扣押保證金，已受償部分金錢等情狀，量處如主文所
    示之刑，並諭知易科罰金之折算標準，以示懲儆。
據上論結，應依刑事訴訟法第369條第一項前段、第364條、第
299條第一項前段、刑法第339條第1項，刑法第2條第1項，修正
前刑法第41條第1項前段，修正前罰金罰鍰提高標準條例第2條，
現行法規所定貨幣單位折算新台幣條例第2條，判決如主文。
本案經檢察官趙中岳到庭執行職務。
中    華    民    國    95    年    7     月    4     日
                  刑事第五庭    審判長法  官  楊明章
                                      法  官  顏基典
                                      法  官  楊子莊
以上正本證明與原本無異。
不得上訴。
                                      書記官  王全龍
中    華    民    國    95    年    7     月    6     日
附錄：本判決論罪科
中華民國刑法第339條
(普通詐欺罪)
意圖為自己或第三人不法之所有，以詐術使人將本人或第三人之
物交付者，處5年以下有期徒刑、拘役或科或併科1千元以下罰金
。
以前項方法得財產上不法之利益或使第三人得之者，亦同。
前二項之未遂犯罰之。


司法院資訊處製作；財團法人民間司法改革基金會備份。
